【裁判字號】    94,訴,40
【裁判日期】    950227
【裁判案由】    分割共有物
【裁判全文】
臺灣彰化地方法院民事判決  94年度訴字第40號
原      告  甲○○
訴訟代理人  丙○○○
被      告  酉○○
兼上一人及
下一人之訴
訟代理人    乙○○
兼上二人
訴訟代理人  戌○○
被      告  己○○○號二樓.
被      告  戊○○
                      號
被      告  壬○
                      樓
被      告  庚○○
                      八樓
被      告  午○
被      告  巳○○
被      告  未○○
被      告  申○○
被      告  亥○○
被      告  癸○○
被      告  子○○
被      告  丑○○
被      告  辰○○
被      告  丁○○
被      告  卯○○
兼上列四人
共同訴訟代
理人        寅○○○  住同上
被      告  辛○○    住台南市.
                      號(現應.
上列當事人間請求分割共有物事件，本院於民國九十五年二月二
十日言詞辯論終結，判決如下：
    主      文
被告己○○、戊○○、壬○、辛○○、庚○○、午○、巳○○、
未○○、申○○、亥○○應就其被繼承人施勞所有坐落彰化縣鹿
港鎮○○段第伍地號 (重測前為彰化縣鹿港鎮○○○段海埔厝小
段第參參陸之壹地號)、地目田、面積壹萬壹仟肆佰零參平方公
尺土地，應有部分一○○分之二三，辦理繼承登記。
兩造共有如第一項所示土地，其分割方法為如附圖所示編號５部
分、面積參仟陸佰貳拾陸平方公尺及編號５－Ａ００１部分、面
積貳仟壹佰參拾陸點玖捌平方公尺土地，分歸原告、被告酉○○
、乙○○、戌○○取得，並按應有部分比例各十分之二、十分之
三、十分之二、十分之三維持共有；如附圖編號５－Ａ００２部
分、面積貳仟柒佰零伍點零柒平方公尺土地，分歸被告己○○、
戊○○、壬○、辛○○、庚○○、午○、巳○○、未○○、申○○、亥○○等人取得，並各按原應繼分比例維持公同共有。如附
圖編號５－Ａ００３部分、面積參佰貳拾玖點參壹平方公尺土地
，分歸被告辰○○取得；如附圖編號５－Ａ００４部分、面積參
佰貳拾玖點參壹平方公尺土地，分歸被告施炯彬取得；如附圖編
號５－Ａ００５部分、面積參佰貳拾玖點參壹平方公尺土地，分
歸被告寅○○○取得；如附圖編號５－Ａ００６部分、面積參佰
貳拾玖點參壹平方公尺土地，分歸被告丑○○取得；如附圖編號
５－Ａ００７部分、面積參佰貳拾玖點參壹平方公尺土地，分歸
被告卯○○取得；如附圖編號５－Ａ００８部分、面積壹仟陸佰
肆拾陸點伍柒平方公尺土地，分歸被告癸○○、子○○取得，並
按應有部分各二分之一維持共有。
訴訟費用由兩造按附表比例負擔。
    事實及理由
壹、本件被告己○○、戊○○、壬○、辛○○、庚○○、午○、
    巳○○、未○○、申○○、亥○○受合法通知，未於言詞辯
    論期日到場，其餘被告受合法通知，未於最後言詞辯論期日
    到場，核無民事訴訟法第三百八十六條各款所列情形，爰依
    原告之聲請，由其一造辯論而為判決。
貳、原告起訴主張：
  一、坐落彰化縣鹿港鎮○○○段海埔厝小段第三三六之一地號
      、地目田之土地，係原告與被告等人分別共有，應有部分
      如附表所示。系爭土地原共有人施勞於八十五年三月十五
      日死亡，被告己○○、戊○○、壬○、辛○○、庚○○、
      施秀琴為其繼承人，然均未辦理繼承登記，嗣施秀琴於九
      十一年五月十五日死亡，被告午○、巳○○、未○○、申
      ○○、亥○○為其繼承人，亦未辦理繼承登記，故先請求
      上揭被告應就其被繼承人施勞所遺系爭土地應有部分比例
      一○○分之二三，辦理繼承登記。
  二、系爭土地並無因物之使用目的不能分割或契約訂有不分割
      之期限，且其分割方法已考量共有物之性質、經濟效用、
      及全體共有人之利益，而為適當之分配。惟共有人未能協
      議分割，爰依民法第八百二十三條、第八百二十四條之規
      定，請求分割系爭土地，其分割方法依附圖即彰化縣鹿港
      地政事務所九十五年一月五日土地複丈成果圖所示。
  三、原告及被告乙○○、酉○○、戌○○之應有部分係於九十
      年一月十七日，由鈞院執行處拍賣時所取得，拍賣之前的
      前手為訴外人施文銓、施坤能、及施榮玉。當時出資比例
      原告為十分之二，被告乙○○、酉○○、戌○○分別為十
      分之二、十分之三、十分之三。系爭土地之前有分管契約
      ，原告主張之方案即照之前之分管契約劃分。又原告之方
      案原本有預留道路，惟礙於法令規定，不能有全體維持共
      有之情形，故道路部分待分割後，兩造私底下再去協議等
      語。並聲明：如主文所示。
參、被告之聲明及陳述：
  一、被告乙○○、酉○○、戌○○未於最後言詞辯論期到場，
      惟據彼等之前到庭之陳述均稱：同意分割，並同意原告之
      分割方案，被告三人要與原告維持共有。系爭土地之前有
      分管契約，本件分割位置是按照分管的位置來分割，且當
      時原告及被告乙○○、酉○○、戌○○就分在附圖編號５
      及５－Ａ００１部分，其他共有人也都有同意。被告同意
      暫時不要留路，以後私底下再去協議等語。並聲明：同意
      原告之請求。
  二、被告癸○○、子○○未於最後言詞辯論期到場，惟據彼等
      之前到庭之陳述均稱：被告癸○○、子○○願維持共有，
      且同意原告之分割方案。被告等之先祖留下系爭土地時，
      每個人的位置就分好了，被告二人使用的地方在附圖編號
      ５－Ａ００８部分，被告同意暫時不要留路，以後私底下
      再去協議等語。並聲明：同意原告之請求。
  三、被告寅○○○、丑○○、辰○○、施炯彬、卯○○未於最
      後言詞辯論期到場，惟據彼等之前到庭之陳述均稱：同意
      分割，並同意原告之請求。被告現在使用的位置可能在附
      圖原編號５－Ａ００３至５－Ａ００７部分，之前在種田
      ，現在沒有水。被告同意暫時不要留路，以後私底下再去
      協議等語。並聲明：同意原告之請求。
  四、本件被告己○○、戊○○、壬○、庚○○、午○、巳○○
      、未○○、申○○、亥○○、辛○○未於言詞辯論期日到
      場，亦未提出書狀作何聲明或陳述。
肆、得心證之理由：
  一、原告主張坐落彰化縣鹿港鎮○○○段海埔厝小段第三三六
      之一地號、地目田之土地，係原告與被告等人分別共有，
      應有部分如附表所示。系爭土地原共有人施勞於八十五年
      三月十五  日死亡，被告己○○、戊○○、壬○、辛○○
      、庚○○、施秀琴為其繼承人，然均未辦理繼承登記，嗣
      施秀琴於九十一年五月十五日死亡，被告午○、巳○○、
      未○○、申○○、亥○○為其繼承人，亦未辦理繼承登記
      。系爭土地並無因物之使用目的不能分割或契約訂有不分
      割之期限，惟共有人未能協議分割。原告及被告乙○○、
      酉○○、戌○○之應有部分係於九十年一月十七日，由本
      院執行處拍賣時所取得，拍賣之前的前手為訴外人施文銓
      、施坤能、及施榮玉，當時出資比例原告為十分之二，被
      告乙○○、酉○○、戌○○分別為十分之二、十分之三、
      十分之三等情，業據原告提出土地登記謄本、地籍圖、戶
      籍謄本、繼承系統表、土地異動索引、本院民事執行處通
      知、共有土地分管證明書為證，且為被告乙○○、酉○○
      、戌○○、癸○○、子○○、寅○○○、丑○○、辰○○
      、施炯彬、卯○○等人所不爭執，被告己○○、戊○○、
      壬○、庚○○、午○、巳○○、未○○、申○○、亥○○
      經合法通知，既不到庭爭執，亦未提出書狀供本院斟酌，
      依民事訴訟法第二百八十條第三項準用第一項之規定，視
      同自認，堪認原告此部分之主張為真實。
  二、按依民法第七百五十九條規定，因繼承於登記前已取得不
      動產物權者，非經登記，不得處分其物權。被告己○○、
      戊○○、壬○、辛○○、庚○○、午○、巳○○、未○○
      、申○○、亥○○等人繼承施勞之部分，在尚未經辦理繼
      承登記前，不得處分其物權，自亦不得分割，惟若因彼等
      未辦理繼承登記，導致影響其他共有人聲請分割共有物之
      權利，亦有所不當。故原告於本件訴訟中，一併請求被告
      己○○、戊○○、壬○、辛○○、庚○○、午○、巳○○
      、未○○、申○○、亥○○等人，就施勞之應有部分一０
      ０分之二三，一併辦理繼承登記，符合訴訟經濟原則，應
      予准許，爰判決如主文第一項所示。
  三、系爭土地既無不能分割之情形，且無不為分割之約定，是
      以原告依民法第第八百二十三條、第八百二十四條規定請
      求分割系爭土地，於法有據，應予准許。又按每宗耕地分
      割後每人所有面積未達○．二五公頃者，不得分割。但本
      條例八十九年一月四日修正施行後所繼承之耕地，得分割
      為單獨所有。本條例八十九年一月四日修正施行前之共有
      耕地，得分割為單獨所有。又按耕地：指依區域計畫法劃
      定為特定農業區、一般農業區、山坡地保育區及森林區之
      農牧用地，農業發展條例第十六條第一項第三、四款及第
      三條第十一項分別定有明文。又關於農業發展條例修正施
      行前之共有人，若其中一人業於農業發展條例修正施行後
      ，發生再移轉予二人時 (共有人數已增加)，除其分割後
      每人所有每宗耕地面積在○．二五公頃以上者外，筆數不
      得超過修正前之共有人數，內政部八十九年九月十六日(
      八九)台內地字第八九一三一一四號函釋可資參照。查依
      據原告所提出之土地登記謄本，系爭土地屬一般農業區內
      之農牧用地，面積經地政機關測量結果為一萬一千四百零
      三平方公尺，共有人達二十一人，有農業發展條例第十六
      條之適用。又查，依上開土地登記謄本、卷附土地異動索
      引及本院民事執行處之通知書，原告及被告乙○○、酉○○、戌○○之應有部分係於九十年一月十七日，由本院執
      行處拍賣時所取得，拍賣之前的前手為訴外人施文銓、施
      坤能、及施榮玉，故依農業發展條例第十六條之規定及上
      開內政部函釋，原告及被告乙○○、酉○○、戌○○之部
      分仍得分割，惟分割之筆數不能超過系爭土地拍賣前共有
      人之人數。又查被告己○○、戊○○、壬○、辛○○、庚○○及施秀琴係於八十五年三月十五因施勞死亡而繼承取
      得系爭土地，被告午○、巳○○、未○○、申○○、亥○○係於九十一年五月十五日因施秀琴死亡而繼承取得系爭
      土地，因彼等取得之部分因繼承關係而屬公同共有，依民
      法第八百二十九條規定公同關係存續中，各公同共有人，
      不得請求分割其公同共有物，故被告己○○、戊○○、壬○、辛○○、庚○○、午○、巳○○、未○○、申○○、
      亥○○等人繼承施勞之部分，依農業發展條例第十六條第
      一項第三、四款規定雖得分割，惟彼等之部分在公同關係
      未消滅前，仍應維持公同共有。至其餘被告均係於八十九
      年一月四日以前取得系爭土地，依農業發展條例第十六條
      第一項第三、四款規定，仍得分割為單獨所有。
  四、本院審酌(1)系爭土地呈不規則狀，目前為空地，雜草叢生
      ，系爭土地之東南方及南方有道路可供出入，北方及西方
      為水溝，此業經本院會同彰化縣鹿港地政事務所到場勘驗
      屬實，並有勘驗筆錄附卷可稽。(2)系爭土地之前有分管協
      議存在，原告及被告乙○○、酉○○、戌○○等人之前手
      即訴外人施榮玉、施坤能、施文銓等人管理如附圖編號５
      及５－Ａ００１部分，前共有人施勞管理如附圖編號５－
      Ａ００２部分，前共有人施清口即被告寅○○○、丑○○
      、辰○○、施炯彬、卯○○等人之繼承人管理如附圖編號
      ５－Ａ００３至５－Ａ００７部分，癸○○、子○○管理
      如附圖編號５－Ａ００８部分，此有原告提出之共有土地
      分管證明書可稽。而今原告所提如附圖之分割方案，各共
      有人分得之位置均按照各共有人或彼等之前手協議之分管
      契約來劃分，符合占有管理之現狀，且被告乙○○、酉○○、戌○○、寅○○○、丑○○、辰○○、施炯彬、卯○○、癸○○、子○○等人均同意原告之分割方案，而施勞
      之繼承人即被告己○○、戊○○、壬○、辛○○、庚○○
      、午○、巳○○、未○○、申○○、亥○○等人經合法通
      知，則未到庭或提出書狀爭執原告之分割方案。(3)原告及
      被告乙○○、酉○○、戌○○之應有部分係於九十年一月
      十七日，由本院執行處拍賣時所取得，故在九十年一月十
      七日以前，系爭土地之共有人數為十一人（施勞部分尚未
      辦理繼承登記，故以一人計算），而原告所提出如附圖之
      分割方案，分割之筆數為十筆，並未超過原告等人購買系
      爭土地前共有人之人數，應屬合法。(4)再者，原告之分割
      方案亦符合兩造之應有部分比例，至部分共有人分得部分
      雖可能形成袋地，惟原告及到場之被告均表示，道路部分
      以後私底下再去協議，故本院認原告之分割方案應屬適當
      ，爰判決如主文第二項所示。
伍、訴訟費用負擔之依據：民事訴訟法第八十條之一。
中    華    民    國    95    年    2    月    27    日
                  民事第二庭    法  官  詹秀錦
以上正本係照原本作成。
如對本判決上訴，應於判決送達後20日內向本院提出上訴狀。
中    華    民    國    95    年    3     月    1     日
                                書記官  楊筱惠
附表
┌─────┬─────────┐
│共  有  人│  應有部分比例    │
├─────┼─────────┤
│己○○    │  一○○分之二三  │
│戊○○    │ （連帶負擔）     │
│壬○      │                  │
│辛○○    │                  │
│庚○○    │                  │
│午○      │                  │
│巳○○    │                  │
│未○○    │                  │
│申○○    │                  │
│亥○○    │                  │
├─────┼─────────┤
│癸○○    │  一○○分之七    │
├─────┼─────────┤
│子○○    │  一○○分之七    │
├─────┼─────────┤
│寅○○○  │  五○○分之一四  │
├─────┼─────────┤
│丑○○    │  五○○分之一四  │
├─────┼─────────┤
│辰○○    │  五○○分之一四  │
├─────┼─────────┤
│施炯彬    │  五○○分之一四  │
├─────┼─────────┤
│卯○○    │  五○○分之一四  │
├─────┼─────────┤
│甲○○    │一○○○分之九八  │
├─────┼─────────┤
│酉○○    │一○○○分之一四七│
├─────┼─────────┤
│乙○○    │一○○○分之九八  │
├─────┼─────────┤
│謝咨鎮    │一○○○分之一四七│
└─────┴─────────┘


司法院資訊處製作；財團法人民間司法改革基金會備份。
